【裁判字號】    90,上更(一),443
【裁判日期】    901017
【裁判案由】    誣告
【裁判全文】
臺灣高等法院刑事判決                          九十年度上更(一)字第四四三號
    上  訴  人
    即  被  告  甲○○
    選任辯護人  余淑杏
                賴淑惠
                洪宗嚴律師
右上訴人因誣告案件，不服台灣板橋地方法院八十七年度訴字第九一二號，中華民國
八十七年七月三日第一審判決（起訴案號：台灣板橋地方法院檢察署八十七年度偵字
第一八五七號）提起上訴，判決後，經最高法院發回更審，本院判決如左：
    主  文
原判決撤銷。
甲○○意圖他人受刑事處分，向該管公務員誣告，處有期徒刑肆月。
    事  實
一、甲○○於民國八十六年一月二十三日上午十時三十分許，在台北縣三重市○○街
    六十七號三樓住處，因不滿家族企業所僱用之員工丙○○將電扇等物品堆放在三
    樓，並認為是家人唆使丙○○挑釁使其搬離該住處，竟基於傷害犯意，出手毆打
    丙○○，致丙○○受有右顴部瘀傷約長一公分寬一．０六公分、左側顱頂瘀血長
    一公分寬０點五公分、前頸多處擦破傷、兩側手臂多處擦破傷、左前臂後側瘀傷
    約長０．五公分寬０．五公分之傷害（甲○○之該傷害事實，業據台灣板橋地方
    法院判處拘役五十八日確定，八十六年十一月二十八日易科罰金執行完畢），因
    丙○○當時跌坐在地並遭受甲○○之毆打，丙○○乃出手扺擋並奮力掙扎，致甲○○手部所戴的手錶脫落，丙○○憤而將手錶摔往樓梯處而掉落在二樓（二樓亦
    為甲○○家人所居住處，事後甲○○已拾回該手錶）；甲○○明知是其主動先毆
    打丙○○，丙○○並無搶奪犯行，其竟因丙○○事後向警方報案提出傷害告訴，
    甲○○乃意圖使丙○○受刑事處分，於八十六年四月十七日，向台灣板橋地方法
    院檢察署，以書狀誣指：丙○○於八十六年一月二十三日，在前揭處所，叫嚷甲○○無資格戴該只手錶，並搶奪甲○○之手錶，而誣告丙○○涉刑法搶奪罪嫌，
    嗣經檢察官查明甲○○所述非實而將丙○○不起訴處分（板橋地檢署八十六年偵
    字第八九二六號），惟甲○○不服而聲請再議，又經台灣高等法院檢察署檢察官
    駁回再議聲請而確定在案。
二、案經被害人丙○○訴請臺灣板橋地方法院檢察署檢察官偵查起訴。
    理  由
一、訊據上訴人即被告甲○○矢口否認其有誣告犯行，辯稱：丙○○於當時叫嚷說被
    告甲○○無資格戴手錶，並出手搶奪被告甲○○之手錶，將手錶摔落二樓，乙○○、李宜親之證詞不實云云。經查，被告之母李簡市於八十六年一月底囑咐公司
    員工丙○○將電扇搬往三樓堆放，引起住在三樓之被告夫婦不悅，乃將電扇再往
    樓下扔，丙○○因而上樓查看，進而與甲○○發生語言衝突，甲○○即基於傷害
    故意，出手毆打體力較弱之丙○○，將跌坐在地之丙○○毆打成傷，丙○○為圖
    掙脫而用手抵擋，雙方拉扯中，丙○○將甲○○所斷落的手錶扔往二樓之事實，
    業據告訴人丙○○於八十六年偵字第八九二六號偵查中及原審審理中陳述甚詳，
    並據被告自承丙○○確有將手錶丟至二樓之事實屬實。又被告當日確有毆打丙○○之事實，業據台灣板橋地方法院八十六年度易字第二九八五號判決確定屬實，
    衡諸常情，一般人於被毆打當時必會反抗而發生推擠或拉扯，上開手錶於雙方拉
    扯中斷落亦屬正常，告訴人丙○○雖將手錶往二樓扔，惟二、三樓均為被告家人
    共同居住之處，事後被告亦自承已拾回手錶，復參以丙○○受僱於被告之家族企
    業，實不可能有搶奪手錶之動機或故意，況丙○○已遭被告毆打在地，處於劣勢
，已無暇防衛，又豈可能搶奪被告之手錶？末者，被告既已明知丙○○並未搶奪
    行為，竟於八十六年四月十七日，向台灣板橋地方法院檢察署，以書狀告訴稱：
    丙○○於八十六年一月二十三日，在前揭處所，叫嚷甲○○無資格戴該只手錶，
    搶奪甲○○之手錶，而認為丙○○涉犯刑法搶奪罪嫌云云，此有告訴狀影本一件
    （附於八十六年偵字第八九二六號卷內）可證，嗣並於檢察官訊問以：「搶奪罪
    你要如何告訴？」時，陳稱「林（指丙○○）搶我手錶，他搶了不知給誰戴」云
    云（見八十六年度偵字第八九二六號卷第十四頁）。嗣經檢察官查明甲○○所述
    非實而將丙○○不起訴處分，惟甲○○不服而聲請再議，又經台灣高等法院檢察
    署檢察官駁回再議聲請而確定在案，此有台灣板橋地方法院檢察署檢察官八十六
    年偵字第八九二六號不起訴處分、台灣高等法院檢察署八十六年度議字第三一五
    八號處分書影本各一件（同附於上開偵查卷內）可證。依上開調查，足證被告上
    開告訴為故意不實之指訴。
二、至證人即被告之妻李莉雖曾於原審中證稱看到丙○○搶奪被告之手錶，且拋至二
    樓，被告至二樓撿，‧‧‧，丙○○與被告並無扭打，是因為丙○○拉扯錶時互
    相扭打，並撞他（指被告）的頭云云（見原審卷第三十四頁反面），而為被告有
    利之證言。惟查，證人李莉係被告之妻，其所為證詞容有偏袒，是否可採，已非
    無疑。再揆諸證人李宜親對於有無看到告訴人丙○○拉斷被告錶帶一情，先於偵
    查中證稱：因林在用手抵擋，就拉到李之手錶，後來有拉斷手錶掉落在樓梯云云
    （同上偵查卷第十五頁）。嗣至本院九十年五月三十日訊問程序中則反證稱：伊
    沒有看到手錶拉扯之過程。衡其對於有無親見被告與告訴人拉扯手錶之過程，證
    詞前後反覆，顯難足採，亦不得據為認定被告不利之證據。
三、再證人乙○○於偵查及本院中均證稱伊係站立於二樓之位置，探頭往三樓看，始
    發現上情云云，核其二次證稱自己站立之位置均屬相符，足認其所為證稱，應堪
    採信。至被告雖辯稱事發當時，證人乙○○並未在現場（見本院前審卷第三十六
    頁）；而證人李宜親亦於偵查中對檢察官訊以：「當時尚有何人在場？」時，證
    稱：「李的太太李莉在場」云云（見八十六年度偵字第八九二六號偵查卷第十五
    頁），而未證稱乙○○亦在現場，惟衡諸當時現場狀況，被告與丙○○發生拉扯
    之地點係位於三樓之樓梯口，而李宜親站立之位置則為另一樓梯口，該二處位置
    均無法看到乙○○站立處，是被告及證人李宜親均陳稱於事發當日未看見乙○○
    在現場云云等情，自屬合理。至證人乙○○於偵查中或稱：我看到當時，是林被
    壓制在地上，甲○○由上往下打云云（見八十六年度偵字第八九二六號卷第二十
    九頁）。或稱：我是看到丙○○人坐倒在地上，而甲○○是到二樓檢手錶。他們
    拉扯，我不在現場云云（見八十六年度偵字第一一三四二號卷第四十二頁）。二
    次證詞對於是否親見被告毆打丙○○一情縱或稍有出入，惟依核檢察官訊問之內
    容係針對證人乙○○是否親見被告與丙○○拉扯手錶一情訊問之，對於是否親見
    被告毆打丙○○一情，證人乙○○縱或有前後不一、不利被告之證述，惟對於該
    部分證詞，本判決並未採為認定之依據；至對於究否有無看見丙○○拉扯被告手
    錶一情，乙○○所為之前後證述則均相符，是對於該部分證詞，本院仍非不得予
    以採信，此觀最高法院七十四年台上字第一五九九號判例意旨自明。綜上，本案
    事證明確，被告犯行洵堪認定，被告於本院中聲請勘驗現場，經核並無必要，附
    此敘明。
四、核被告甲○○所為，係犯刑法第一百六十九條第一項之意圖他人受刑事處分，向
    該管公務員誣告之罪。原審認被告罪證明確，適用刑法第一百六十九條第一項規
    定認定被告罪嫌，固非無見，惟查，原審依所得證據，認被告告訴丙○○傷害部
    分亦屬誣告，顯有誤認（理由詳如後述），被告上訴意旨否認誣告搶奪部分，雖
    無理由，惟原判決既有上開可議之處，依法應由本院予以撤銷改判。爰審酌被告
    先動手傷害他人，竟不思悔悟，更巧言虛構他人搶奪自己之手錶，圖以刑事程序
    威脅被害人之犯罪動機、目的、手段，及其品行、生活狀況、智識程度、犯罪所
    生之損害，及犯罪後猶不知悔改等一切情狀，量處有期徒刑四月。
五、公訴意旨另以：被告甲○○意圖使丙○○受刑事處分，竟於民國八十六年四月十
    七日，向台灣板橋地方法院檢察署以書狀誣指丙○○於八十六年一月二十三日，
    在台北縣三重市○○街六十七號三樓，毆打甲○○成傷，而誣告丙○○涉刑法傷
    害罪嫌，並認甲○○所為係犯刑法第一百六十九條第一項誣告罪嫌云云。
六、按犯罪事實應依證據認定之，無證據不得推定其犯罪事實；又不能證明被告犯罪
    者，應諭知無罪之判決，刑事訴訟法第一百五十四條、第三百零一條第一項分別
    定有明文。再告訴人所訴事實，不能證明其係實在，對於被訴人為不起訴處分確
    定者，是否構成誣告罪，尚應就其有無虛構誣告之故意以為斷，並非當然可以誣
    告罪相繩；誣告罪之成立，須其申告內容完全出於憑空捏造，若所告尚非全然無
    因，祇因缺乏積極證明致被誣告人不受訴追處罰者，尚難遽以誣告論斷；誣告罪
    之成立，以意圖他人受刑事處分虛構事實而向該管公務員申告為其要件，故其所
    訴事實，雖不能證明係屬實在，而在積極方面尚無證據證明其確係故意虛構者，
    仍不能遽以誣告罪論處，有最高法院五十九年台上字第五八一號、四十三年台上
    字第二五一號、四十六年台上字第九二七號判例可資參照。
七、公訴人認被告涉有誣告傷害罪嫌無非係以證人李宜親於該署八十六年度偵字第八
    九二六號程序中之證述，及該署八十六年度易字第二九八五號判決書為憑。惟查
    ：
    (一)被告於事發當日確受有唇部及手部多處擦傷等情，茲有台北縣三重醫院驗傷診
      斷正本在卷可稽（見偵查卷第五頁、原審卷第二十七頁），是被告確有受傷之
      事實，應屬無訛。
    (二)再按被告告訴丙○○傷害意旨略以：「‧‧‧為了防止手錶被奪同時左手也被
      拉痛，不得不半蹲在丙○○背後，右手繞過背後，按住已鬆脫的手錶，同時上
      唇也被丙○○後腦頂撞流血，再過一會兒手錶就被扯斷，同時右手在保護手錶
      時也被扯斷的錶帶，割傷多處，‧‧‧。」云云（見八十六年度偵字第八九二
      六號偵查卷第二頁）。核其指訴內容係描述事發當時雙方拉扯及身體受傷之情
      形，其申告內容亦並非完全憑空捏造或係虛構。況告訴人丙○○亦於偵查中陳
      稱：‧‧‧我是掙扎時拉斷他的錶帶，他下唇可能是我要站起來時撞傷他的下
      唇，‧‧‧。（見八十六年度偵字第八九二六號偵查卷第十四頁）。另證人李
      宜親亦證稱：因林（指丙○○）在用手抵擋，就拉到李（指被告）之手錶，後
      來有拉斷手錶，掉落在樓梯云云（同上偵查卷第十五頁）。核上開陳述及證稱
      ，均與被告受傷部位為下唇及手部之情形相符，足認事發當日雙方發生激烈爭
      吵時，被告雖有毆打告訴人之事實，惟告訴人為躲避被告之毆打，乃極力抵抗
      ，否則不會將被告之手錶錶帶扯斷，是在當時混亂之情況下，被告實難認定告
      訴人究係基於自然之防衛行為或係出於故意之傷害所為，是被告依其確有受傷
      事實之認知，具狀指陳並對本案告訴人丙○○提出告訴，經核並非全屬無據。
八、綜合上情，被告前所申告之事實，顯非出於憑空捏造或事出無因，嗣雖經臺灣板
    橋地方法院檢察署檢察官以八十六年度偵字第八九二六號認告訴人犯罪嫌疑不足
    ，而為不起訴處分，繼由被告聲請再議，復經臺灣高等法院檢察署以八十六年度
    議字第三一五八號處分書駁回確定在案。然依核其再議內容僅在於對原處分聲明
    不服，而非擴大告訴之範圍，是仍尚難執以遽認被告有何誣告故意，而逕論以誣
    告罪名。此外復查無其他積極確切證據足資認定被告有何誣告犯行，自難遽以誣
    告罪名相繩。原審就此部分，未予詳究，併以認定被告犯罪，尚有違誤。惟因公
    訴人認此部分與前開論罪科刑之誣告罪為實質上一罪，故不另為無罪之諭知。
九、至公訴意旨另以：被告甲○○於前揭誣告狀內，又誣指丙○○毀損甲○○所有之
    音響喇叭云云。惟查，被告甲○○於原審堅決否認有誣告行為，辯稱：伊於前揭
    時地，與丙○○發生衝突後，伊至二樓拾回斷落的手錶，旋即出門辦事，之後，
    伊妹乙○○率同姪女李宜親、母親、舅媽等人上來三樓察看，伊妹乙○○又與伊
    妻李莉發生衝突，乙○○即以腳踹伊所有的音響，伊妻李莉見狀欲搶救音響，但
    是丙○○卻推伊妻，阻止伊妻搶救音響，此段毀損經過，伊未親眼見到，乃事後
    返家聽伊妻的轉訴，因而一併提出告訴等語。經查，被告之妻李莉於前揭八十六
    年偵字第八九二六號案及原審審理中均一致證稱：伊丈夫出門後，乙○○踹音響
    ，丙○○在旁邊推‧‧‧乙○○與丙○○一起推倒一個喇叭，伊於丈夫回家後有
    告訴他說是乙○○與丙○○一起弄壞喇叭等語（見八十六年偵字第八九二六號案
    八十六年五月十二日筆錄、及原審審理筆錄）。雖公訴人指稱李莉於八十六年偵
    字第一一三四二號案之八十六年六月二十三日、同年九月二十二日筆錄中曾證稱
    ：音響是乙○○所毀損等語，因認被告所辯不實。惟經翻查八十六年偵字第一一
    三四二號案卷宗（該案為甲○○告訴乙○○搶奪、傷害、毀損案），該案八十六
    年六月二十三日筆錄記載：檢察官問「乙○○有在場？」，李莉答「當時甲○○
    出去工作，乙○○就在樓下罵我，然後就上樓毀損音響」；至於該案八十六年九
    月二十二日筆錄，李莉僅就李宜親辱罵伊的部分作證，此有該份卷宗影本可稽。
    足見李莉於該案作證之主要目的在於證明乙○○有無毀損音響，且檢察官亦是針
    對乙○○之毀損犯行詢問。是以，不得以此認為李莉未向被告甲○○稱述丙○○
    亦共同參與毀損之語。依上開調查，被告甲○○係由李莉之轉訴，而認為丙○○
    亦共同參與毀損犯行，況其與丙○○甫生衝突未久，其因而信以為真，據以提出
    告訴，即難認其有何誣告故意。復按刑法之誣告罪，係以意圖他人受刑事處分或
    懲戒處分，而為虛偽之告訴告發報告者為要件。所為虛偽係指明知無此事實而故
    意捏造而言，若告訴人誤認有此事實或以為有此嫌疑，自不得指為虛偽，即難科
    以本罪，最高法院四十年台上字第八八號亦著可判例可稽。此外查無其他證據足
    資證明被告有此部分誣告犯行，又公訴人亦認此部分與前開論罪科刑之誣告罪為
    實質上一罪，故仍不另為無罪之諭知。
據上論斷，應依刑事訴訟法第三百六十九條第一項前段、刑法第三百六十四條、第二
百九十九條第一項、刑法第一百六十九條第一項判決如主文。
本案經檢察官沈世箴到庭執行職務。
中    華    民      國     九十    年       十        月      十七      日
                            台灣高等法院刑事第二十一庭
                                審判長法  官  葉  騰  瑞
                                      法  官  江  國  華
                                      法  官  莊  明  彰
右正本證明與原本無異。
如不服本判決應於收受送達後十日內向本院提出上訴書狀，其未敘述上訴之理由者並
得於提起上訴後十日內向本院補提理由書（均須按他造當事人之人數附繕本）。
                                      書記官  廖  嫣  雯
中    華    民      國     九十    年       十        月      十八      日
附錄：本判決論罪科刑法條全文
刑法第一百六十九條
意圖他人受刑事或懲戒處分，向該管公務員誣告者，處七年以下有期徒刑。
意圖他人受刑事或懲戒處分，而偽造、變造證據或使用偽造變之證據者亦同。


司法院資訊處製作；財團法人民間司法改革基金會備份。
